【裁判字號】    94,訴,2333
【裁判日期】    950308
【裁判案由】    給付定金
【裁判全文】
臺灣臺中地方法院民事判決              94年度訴字第2333號
原      告  丁○○
            戊○○
            甲○○
共      同
訴訟代理人  林士傑律師
被      告  乙○○
訴訟代理人  鄧雲奎律師
上列當事人間請求給付定金事件，本院於民國95年2月8日言詞
辯論終結，判決如下：
    主  文
被告應給付原告新台幣壹佰萬元，及自民國九十四年十月二十二
日起至清償日止，按年息百分之五計算之利息。
訴訟費用由被告負擔。
本判決於原告以新台幣參拾參萬肆仟元為被告供擔保後，得假執
行；但被告如於假執行程序實施前，以新台幣壹佰萬元為原告預
供擔保後，得免為假執行。
    事實及理由
甲、程序方面：
    按訴狀送達後，原告不得將原訴變更或追加他訴。但擴張或
    減縮應受判決事項之聲明者，不在此限，民事訴訟法第255
    條第1項第3款定有明文。本件原告原起訴請求被告應給付新
    台幣（下同）100萬元及自94年7月21日起至清償日止，按年
    息百分之5計算之利息，嗣於訴訟進行中，就利息部分請求
    減縮為自起訴狀繕本送達被告翌日起至清償日止，按年息百
    分之5計算之利息，屬減縮應受判決事項之聲明，核與首揭
    規定相符，應予准許，合先敘明。
乙、實體方面：
一、原告起訴主張：
  (一)兩造於民國94年1月14日簽訂買賣契約書（下稱系爭契約）
    ，約定由原告三人將其共有坐落台中縣大雅鄉○○○段13地
    號土地分割出約120坪作為本件契約之買賣標的物，價金為
    400萬元，而被告須給付100萬元，並交付第三人林代書保管
    ，作為買賣契約之定金，而原告已依約將買賣標的物分割出
    13-15地號，依系爭契約第3條第(二)款之約定，被告應交付20
    0萬元之支票及給付上開定金100萬元予原告，經多次催告依
    約履行，被告仍置之不理，爰依系爭買賣契約提起本訴，並
    先請求被告給付100萬元之定金。
  (二)本件系爭契約「特約事項」欄約定：「甲方（即被告）無法
    取得同地段14、14-1、2、3、4、5、6、7地號（下稱系爭8
    筆土地）開發權利時，雙方同意無條件撤銷本件買賣」，其
    所稱「開發權」與「所有權」不同，不以取得所有權為必要
    。又依台中縣政府94府工建建字第1939號所核發予高威建設
    有限公司（被告為負責人）之建造執照，其上註明之開發地
    段地號即為本件系爭買賣契特約條款中開發權利之標的分割
    出來，且系爭土地已投入人力物力用以進行開發，並已整地
    完成而具有一定社區之雛形，是被告顯已取得系爭土地開發
    案之開發權，自無系爭契約「特約事項」之撤銷情形，被告
    不得撤銷本件買賣契約。又原告係請求被告履行契約，並無
    違約金過高之問題，且縱認原告之請求屬違約金，亦未過高
    。
  (三)聲明：(1)被告應給付原告100萬元，及自起訴狀繕本送達翌
    日起至清償日止，按年息百分之5計算之利息；(2)願供擔保
    ，請准宣告假執行。
二、被告則以：
  (一)被告購買原告所有13地號土地內6公尺寬之道路用地係為配
    合另購買系爭8筆土地之建築開發之用，而被告於94年3月14
    日僅以買賣為原因取得系爭8筆土地中之6筆（即台中縣大雅
    鄉○○○段14、14-1、2、3、4、5地號）土地所有權，另系
    爭14-6、14-7地號土地所有人丙○○拒絕通行原告三人所有
    13地號土地內之道路用地，並要求被告另購聯外道路用地，
    始願配合被告開發，致被告尚無法取得該2筆土地（其中14-
    7地號土地僅取得2分之1之所有權）所有權，故依兩造所簽
    訂系爭買賣契約「特約事項」欄之特別約定，被告既無法取
    得同段14、14-1至7等8筆土地之全部開發之權利（所有權）
    ，且被告嗣已於94年2月8日另向訴外人張金英購買同地段11
    地號土地內西側寬約8公尺之道路用地使用，是系爭契約之
    目的已無法達成，爰向原告為撤銷本件買賣契約之意思表示
    ，則兩造間之土地買賣契約關係消滅，原告自不得向被告請
    求給付買賣之定金100萬元。縱原告之請求有理由，惟其請
    求之違約金顯然過高，應依民法第252條規定酌減至相當之
    數額。
  (二)聲明：(1)原告之訴駁回；(2)如受不利之判決，願供擔保請准
    宣告免為假執行。
三、本件兩造不爭執事項：
  (一)兩造於94年1月14日簽訂不動產買賣契約書，約定由原告三
    人將台中縣大雅鄉○○○段13地號分割出約120坪作為系爭
    契約之買賣標的物，並由被告支付定金100萬元交付訴外人
    林代書保管，且約定分割完成時，被告應開立即期支票200
    萬元，連同定金100萬元一併交付原告收受。
  (二)台中縣大雅鄉○○○段13地號已完成分割，現已分割出13-1
    5地號，該土地所有權仍為原告三人共有。
  (三)系爭契約上有特約事項約定：「甲方（即被告）無法取得同
    地段14、14-1、2、3、4、5、6、7地號開發權利時，雙方同
    意無條件撤銷本件買賣」。
  (四)被告尚未取得同段14-6地號土地所有權全部及同段14-7地號
    土地所有權應有部分2分之1。
  (五)關於特約事項中除14-6、14-7地號土地外，被告已取得其餘
    土地所有權，並已移轉所有權登記，且地號已經變更，並就
    系爭買賣契約特約事項中之全部土地已動工開挖及刊登廣告
    銷售房屋。
四、法院之判斷：
  (一)本件兩造間所簽訂系爭買賣契約第3條第(二)款約定：「確定
    買賣分割完成備件同時，甲方（即被告）開立即期支票200
    萬元，連同定金100萬元一併交付乙方（即原告）收受」，
    而原告已將買賣標的物即其所有坐落台中縣大雅鄉○○○段
    13地號分割出13-15地號土地等情，為兩造所不爭執，並有
    分割後之土地謄本一份附卷可稽，是原告已依系爭契約第3
    條第(二)款履行至明。
  (二)原告主張其已依系爭買賣契約第3條第(二)款約定將買賣標的
    分割完成，被告有給付100萬元定金之義務等情，為被告所
    否認，並以前揭詞置辯。是本院應審究者厥為：(1)系爭買賣
    契約中對於特約事項所載「甲方（即被告）無法取得同段14
    、14 -1、2、3、4、5、6、7地號開發權利時，雙方同意無
    條件撤銷本件買賣」所指為何？(2)系爭買賣契約被告是否得
    撤銷？(3)原告之主張若有理由，其請求之違約金是否過高？
    經查：
    1.被告雖辯以：因其未取得系爭8筆土地之開發權利，依系
      爭買賣契約之特約事項，被告得撤銷本件買賣契約云云，
      而證人丙○○於本院審理中亦證稱：「（是否曾向被告表
      示不同意合建建物通行其向原告三人所購買由同地段13地
      號土地分割出之13-15地號土地？其情形如何？）因向原
      告三人購買土地是作為合建建物通行之道路，而我分得的
      建物部分若以該部分作為道路，該道路太長，而我須負擔
      的費用過高，所以我向被告建議購買另外一筆11地號土地
      8米寬供作道路，這樣道路才不會太長，負擔的費用也不
      會過高，若堅持要向原告三人購買13地號分割出來的土地
      ，我就不願意與他合建及移轉14-6、14-7土地所有權（見
      本院95年1月9日言詞辯論筆錄）。惟查，依系爭契約之特
      約事項觀之，兩造係約定若欲撤銷本件買賣契約，須以被
      告無法取得系爭8筆土地之「開發權利」為要件，而所謂
      「開發權利」係指進行開發作業之工程或建設，依照其已
      定之計畫興建工程及營運收益，目的在於對於一定之標的
      為開發經營與使用收益；又依民法第765條規定，「所有
      權」係於法令限制之範圍內，對於標的物為一般性之全面
      支配，並排除他人之干涉，而得自由使用、收益、處分之
      物權，是其與「開發權」顯有不同。亦即所有權應包括「
      開發權」等用益行為在內，而「開發權」僅屬所有權權能
      之一部分，是系爭契約特約事項中所謂被告取得「開發權
      利」，不以取得所有權為必要。參以被告於訂約之初，若
      真意係認其未取得該8筆土地所有權時，亦約定同意無條
      件撤銷本件買賣，自應於該特約事項中記載明確，不得事
      後以系爭14-6、14-7地號土地所有權人丙○○因拒絕通行
      原告所有13地號土地而拒不移轉該2筆土地所有權為由，
      即主張兩造所約定特約事項之取得「開發權利」亦包括取
      得所有權在內，被告此部分所辯，自無足採。
    2.又關於特約事項中除系爭14-6、14-7地號土地外，被告已
      取其他系爭14、14-1、2、3、4、5地號土地之所有權，且
      被告就系爭買賣契約特約事項中之全部8筆土地，業已動
      工開挖及刊登廣告銷售房屋等情，均為被告所不否認，亦
      有台中縣政府94府工建建字第1939號所核發予高威建設有
      限公司（被告為負責人）之建造執照、現場照片八幀、銷
      售建案之廣告影本附卷可稽，則系爭8筆土地被告既已投
      入人力物力用以進行開發，並已整地完成而具有一定社區
      之雛形，顯見被告已取得系爭土地開發案之開發權，自無
      系爭契約「特約事項」之撤銷情形，被告不得撤銷本件買
      賣契約，是兩造間之系爭買賣契約仍存在至明。
    3.按買受人對於出賣人，有交付約定價金及受領標的物之義
      務，民法地367條定有明文。本件原告既已依約就其所有
      系爭13地號土地分割出13-15地號土地，依系爭契約第3條
      第(二)款約定，被告自應開立即期支票200萬元及給付原交
      由第三人保管之定金100萬元，是原告僅就其中100萬元定
      金部分請求，應屬有據。又被告雖另辯以：原告之請求縱
      有理由，該違約金仍屬過高云云。惟查，兩造間系爭買賣
      契約第10條約定：「甲（即被告）如不履行本契約交殘餘
      價金時、或因可歸責於甲之事由、致不能如期交付殘餘價
      金時聽由乙方解除契約、所交定金及價金、悉被乙沒收作
      為違約金、甲不得異議」，是兩造係約定被告不履行契約
      而經原告解除契約時，原告始得依契約第10條將被告所交
      付之定金、價金沒收作為違約金；而本件原告於完成買賣
      標的分割後，係依系爭買賣契約第3條請求被告給付買賣
      價金中之100萬元定金，原告既未依契約第10條主張解除
      契約，自無違約金之請求，更無違約金過高酌減之情形，
      被告此部分所辯，洵屬無據。
  (六)從而，原告依買賣契約之法律關係，請求被告給付原告100
    萬元，及自起訴狀繕本送達翌日即94年10月22日起至清償日
    止，按年息百分之5計算之利息，為有理由，應予准許。又
    兩造均陳明願供擔保，聲請宣告假執行或免為假執行，經核
    並無不合，爰分別酌定相當之擔保金額准許之。
五、本件事證已臻明確，兩造其餘之攻擊防禦方法，與判決基礎
    之事實及結果並無影響，爰不予審酌，併此敘明。
六、訴訟費用負擔及假執行宣告之依據：民事訴訟法第78條、第
    390條第2項、第392條。
中    華    民    國    95    年    3    月     8     日
                  民事第三庭    法  官  卓進仕
以上正本係照原本作成。
如對本判決上訴，須於判決送達後20日內向本院提出上訴狀（須
附繕本）。
中    華    民    國    95    年    3    月     8     日
                                書記官


司法院資訊處製作；財團法人民間司法改革基金會備份。
